【裁判字號】    97,上易,612
【裁判日期】    970805
【裁判案由】    詐欺
【裁判全文】
臺灣高等法院高雄分院刑事判決         97年度上易字第612號
上  訴  人
即  被  告  戊○○
上列上訴人因詐欺案件，不服臺灣屏東地方法院96年度易字第74
8 號中華民國97年5 月28日第一審判決（起訴案號：臺灣屏東地
方法院檢察署95年度偵字第3699號），提起上訴，本院判決如下
：
     主  文
上訴駁回。
戊○○緩刑貳年，並應向國庫支付新台幣參萬元
     事  實
一、戊○○有預見金融帳戶之存摺、提款卡及密碼如交給他人使
    用，卻未闡明正當用途者，極易被利用作為他人之犯罪工具
    ，使犯罪更難查緝，竟不顧他人可能遭受財產上損害之危險
    ，而基於縱令其金融帳戶被利用作為遂行詐欺取財犯罪使用
    ，亦不違背其本意之幫助詐欺取財犯意，將其申請供己使用
    之里港郵局帳號00000000000000號帳戶，先於民國95年2 月
    26日以卡片提款方式，提領剩新臺幣（下同）278 元，再於
    95年2 月26日至同年5 月22日間之某時，在不詳地點，以不
    詳代價，將上開帳戶之存摺、提款卡及密碼，交付一名不詳
    之成年人供其使用。該不詳之成年人取得戊○○上開帳戶之
    存摺、提款卡及密碼後，復意圖為自己不法所有，基於詐欺
    取財之概括犯意：(一)於95年5 月下旬某日起，在雅虎奇摩拍
    賣網站上，虛設名為「佩佩的代購天堂」之賣家（帳號sha
    rony 0105） ，佯稱有其拍賣網頁上之商品可標售，致上網
    瀏覽之己○○陷於錯誤，遂向其標購洋裝2 件，並於得標後
    之同年月23日某時，匯款2,641 元至戊○○上開帳戶內。嗣
    己○○察覺受騙，但自認損失不多，並未報警，經原審法院
    依職權指揮高雄市政府警察局三民第二分局派員查訪，始悉
    上情；(二)以同一手法，致上網瀏覽之甲○○陷於錯誤，遂向
    其標購衣服，並於得標後之同年月23日某時，匯款2,140 元
    至戊○○上開帳戶內。嗣甲○○察覺受騙，但自認損失不多
    ，並未報警，經原審法院依職權指揮臺北市政府警察局士林
    分局派員查訪，始悉上情；(三)以同一手法，致上網瀏覽之丁○○陷於錯誤，遂向其標購睡衣3 件，並於得標後之同年月
    23日某時，匯款2,088 元至戊○○上開帳戶內。嗣丁○○察
    覺受騙，但自認損失不多，並未報警，經原審法院依職權指
    揮桃園縣政府警察局大園分局派員查訪，始悉上情；(四)以同
    一手法，致上網瀏覽之丙○○陷於錯誤，遂向其標購商品，
    並於得標後之同年月24日某時，匯款4,516 元至戊○○上開
    帳戶內。嗣丙○○察覺受騙，但自認損失不多，並未報警，
    經原審法院依職權指揮雲林縣警察局斗六分局派員查訪，始
    悉上情；(五)以同一手法，致上網瀏覽之辛○○陷於錯誤，遂
    向其標購商品，並於得標後之同年月24日某時，匯款3,330
    元至戊○○上開帳戶內。嗣辛○○察覺受騙，但自認損失不
    多，並未報警，經原審法院依職權指揮臺北縣政府警察局新
    店分局派員查訪，始悉上情；(六)以同一手法，致上網瀏覽之
    庚○○陷於錯誤，遂向其標購衣服，並於得標後之同年月25
    日下午2 時37分許，匯款12,521元至戊○○上開帳戶內。嗣
    庚○○察覺受騙，曾經報警，經原審法院依職權指揮臺北縣
    政府警察局蘆洲分局派員查訪，始悉上情；(七)以同一手法，
    致上網瀏覽之乙○○陷於錯誤，遂向其標購睡衣「維多莉亞
    的秘密」，並於得標後之同年月25日某時，匯款6,889 元至
    戊○○上開帳戶內。嗣乙○○察覺受騙，但自認損失不多，
    並未報警，經原審法院依職權指揮臺中市警察局第二分局派
    員查訪，始悉上情；(八)以同一手法，致上網瀏覽之壬○○陷
    於錯誤，遂向其標購商品，並於得標後之同年月26日下午1
    時52分許，匯款6,937 元至戊○○上開帳戶內。嗣壬○○察
    覺受騙，曾經報警，經原審法院依職權指揮臺北縣政府警察
    局中和分局派員查訪，始悉上情；(九)以同一手法，致95 年5
    月22日上午11時35分許上網瀏覽之癸○○陷於錯誤，遂向其
    標購美國維多莉亞原廠正品睡衣3 件，並於得標後之同年月
    26日中午12時42分許，匯款1,789 元至戊○○上開帳戶內。
    嗣癸○○察覺有異，旋於同年6 月2 日報警處理，將戊○○
    上開帳戶列為警示帳戶後，戊○○方於同年6 月5 日上午11
    時15分許，報警遺失該帳戶之存摺，並於同年6 月14日上午
    10時30分許，前往里港郵局欲申請補發時，因係警示帳戶，
    郵局人員即報警當場查獲戊○○。
二、案經屏東縣警察局里港分局報告臺灣屏東地方法院檢察署檢
    察官偵查起訴。
    理  由
一、按被告以外之人於審判外之陳述，經當事人於審判程序同意
    作為證據，法院審酌該言詞陳述或書面陳述作成時之情況，
    認為適當者，亦得為證據；當事人、代理人或辯護人於法院
    調查證據時，知有第159 條第1 項不得為證據之情形，而未
    於言詞辯論終結前聲明異議者，視為有前項之同意，刑事訴
    訟法第159 條之5 定有明文。檢察官提出證人即機車行老闆
    陳崑海於檢察事務官詢問中之陳述、證人即被害人癸○○於
    警詢中之陳述、法務部調查局測謊報告書及所附資料、被告
    戊○○上開郵局帳戶之基本資料及客戶歷史交易清單等作為
    證據，雖屬傳聞證據，惟被告及檢察官均表示無意見，依法
    視為同意作為證據；原審法院依職權調查部分其他匯款人己○○、甲○○、丁○○、丙○○、辛○○、庚○○、乙○○
    、壬○○之警詢筆錄，亦屬傳聞證據，惟原審法院檢察官已
    同意得為證據，被告則表示無意見，於本院審理時被告及檢
    察官均表示無意見，本院審酌上開證據資料製作時之情況，
    尚無違法不當或證明力明顯過低之瑕疵，認為以之作為證據
    應屬適當，依首開說明，均有證據能力。
二、訊據上訴人即被告戊○○（下稱被告）對於申請使用上開郵
    局帳戶並自行保管存摺及提款卡之事實，固供認不諱，惟矢
    口否認有何幫助詐欺犯行，辯稱：該帳戶之存摺、提款卡平
    常都放在機車坐墊下置物箱內，密碼寫在存摺上，無意間失
    竊云云。
三、經查：
  (一)證人即被害人己○○、甲○○、丁○○、丙○○、辛○○、
    庚○○、乙○○、壬○○、癸○○各自於警詢中指證其受詐
    欺之情節歷歷（見原審卷第274 ～275 、246 、277 、231
    ～233 、248 ～250 、258 ～259 、226 ～227 、237 ～
    238 頁、警卷第3 ～5 頁），並有被告上開郵局帳戶之基本
    資料及客戶歷史交易清單各1 份（見偵查卷第15～17頁）附
    卷可稽，足認被告上開郵局帳戶確實成為他人詐欺取財之犯
    罪工具，此為被告所是認。
  (二)被告雖辯稱存摺及提款卡失竊云云。惟被告於警詢中供稱：
    約95年3 月15日發現失竊云云（見警卷第8 頁），果真如此
    ，理應立即向郵局掛失並報警處理，被告卻遲至95年6 月5
    日，甫遭列為警示帳戶後，始報警遺失，有「遺失案件報案
    証明申請書」1 紙附卷可查（見警卷第20頁）。細究之，發
    現失竊之際，卻未掛失或報警，已與常情有違；若其生性粗
    疏或智識不足而未予掛失或報警，於遭列為警示帳戶之際，
    反悉報警遺失，亦與事理不合。被告亦應自知上述不合理，
    第一次偵訊中即改稱：95年6 月5 日始發現失竊云云（見偵
    查卷第6 頁），可見所辯前後矛盾。
  (三)被告於檢察官第二次偵訊中復稱：放置存摺及提款卡之機車
    置物箱有上鎖，但發現被人撬開破壞，鎖頭不能打開，立刻
    去某機車行修理云云（見偵查卷第33頁）。第三次偵訊中，
    檢察官命檢察事務官隨同被告至該機車行指認修理機車之人
    即證人陳崑海，並勘驗被告之機車，有照片5 張附卷可據（
    見偵查卷第44～46頁），經證人陳崑海於檢察事務官詢問中
    證述：被告之機車來更換過機油，不曾來換過鎖頭等語（見
    偵查卷第119 頁），於第四次偵訊中即承認：不確定其機車
    置物箱鎖頭是否被破壞，確實沒有修理過，上次是因為緊張
    亂說話等語（見偵查卷第126 頁），顯其供詞反覆矛盾，無
    可採信。
  (四)被告於檢察官第五次偵訊中表示願意接受測謊，經測謊結果
    ，認其對「被告未將郵局存摺賣給他人」之反應係有說謊，
    亦有法務部調查局測謊報告書及所附資料在卷可佐（見偵查
    卷第142～150 頁），與法院之判斷相同。
  (五)按金融帳戶存摺及提款卡攸關個人信用及財產，應屬重要之
    物，將存摺及提款卡平常放在機車置物箱內保管、將密碼寫
    在存摺上，均非常人所為，被告於審理中亦稱：沒聽過有別
    人這樣做等語（見原審卷第34頁背面），況且被告尚稱：除
    上開郵局帳戶外，另有2 個金融帳戶存摺及提款卡放在一起
    ，同時失竊云云（見原審卷第34頁背面）。此外，被告於偵
    訊中稱：其郵局帳戶都是用提款卡提領等語（見偵查卷第34
    頁），顯無必要將存摺一併放在機車上，益見其置辯情詞違
    背經驗法則，自難採信。
  (六)前揭客戶歷史交易清單顯示，被告於95年2 月26日以卡片提
    款方式，提領剩278 元後，該帳戶有一段時間未使用，於同
    年5 月22日起，陸續出現多筆匯入款，旋即提領一空之不正
    常情狀，堪以認定該帳戶自95年2 月26日至同年5 月22日間
    之某時，已由他人取得上開帳戶存摺、提款卡及密碼之事實
    。
  (七)被告申請上開郵局帳戶原供己使用，該存摺及提款卡係其支
    配管領之物，茍排除被告失竊或其他非自願性落入他人手中
    之可能性，自係被告同意交付他人使用。由於該他人自行申
    請金融帳戶，只要憑真實身分證明文件，毋須費用，可隨到
    隨辦，並無任何困難，因此使用被告帳戶之目的，無非係躲
    避查緝而隱匿自己真實身分，必有不法用途，且近年來，利
    用人頭帳戶詐欺之案件屢見不鮮，經政府、媒體廣為宣導，
    已成為社會基本常識，衡情被告自有預見其帳戶交付他人極
    可能非用於正途，且該他人詐欺犯罪之發生不違背其本意，
    縱不知法律制裁之嚴重性，仍不影響其幫助故意之成立。
  (八)綜上所述，事證明確，被告所辯顯係卸責之詞，殊不足採，
    其犯行堪以認定，應予依法論科。
三、被告所幫助不詳成年人行為後，94年1 月7 日修正、同年2
    月2 日公布之刑法修正條文，業於95年7 月1 日施行，自應
    適用新法第2 條第1 項之規定，為「從舊從輕」之比較；比
    較時應就罪刑有關之共犯、未遂犯、想像競合犯、牽連犯、
    連續犯、結合犯，以及累犯加重、自首減輕暨其他法定加減
    原因（如身分加減）與加減例等一切情形，綜其全部罪刑之
    結果而為比較（最高法院95年度第8 次刑事庭會議決議參照
    ）。所謂不能割裂適用，係指與罪刑有關之本刑而言，不包
    括易刑處分。至刑法第30條有關幫助犯之規定，為純文字修
    正，非屬法律變更，應逕適用新法（最高法院95年度第21次
    刑事庭會議決議參照）。因此應依上開說明比較新舊法以決
    定所應適用之法律：(一)法定刑有罰金部分，依修正前刑法第
    33條第5 款、罰金罰鍰提高標準條例第1 條前段規定，罰金
    為銀元10元（即新臺幣30元）以上；相較於新法第33條第5
    款規定，罰金為新臺幣1 千元以上，以百元計算之，提高罰
    金下限，新法對被告未較有利；(二)修正前刑法第56條將多次
    犯行以一罪論之連續犯規定，於新法已刪除，原屬連續犯之
    數行為，須分論併罰，新法對被告未較有利。(三)易科罰金之
    折算標準，依修正前刑法第41條第1 項前段、修正前罰金罰
    鍰提高標準條例第2 條規定，以銀元100 元以上300 元以下
    （即新臺幣300 元以上900 元以下）折算1 日；相較於新法
    第41條第1 項前段規定，以新臺幣1 千元、2 千元或3 千元
    折算1 日，新法對被告未較有利。綜上所述，無論本刑或易
    刑處分，新法對被告皆未較有利，均應依從舊原則，適用被
    告行為時法為論罪科刑之準據。
四、刑法上之幫助犯，以正犯已經犯罪為構成要件，故幫助犯無
    獨立性，如無他人犯罪行為之存在，幫助犯即無由成立，此
    有最高法院60年台上字第2159號判例可資參照。被告以幫助
    詐欺取財之不確定故意，參與詐欺取財罪構成要件以外之行
    為，核係犯刑法第339 條第1 項詐欺取財罪之幫助犯，惡性
    相對較輕，依同法第30條第2 項規定，按正犯之刑減輕之。
    其所幫助之正犯如事實欄所載之犯行，時間緊接，方法相同
    ，觸犯構成要件相同之罪名，顯係基於概括犯意反覆為之，
    為連續犯，應依修正前刑法第56條之規定，以一罪論，並加
    重其刑。
五、原審因認被告幫助詐欺之犯罪事證明確，而適用刑法第2 條
    第1 項前段、第30條、第339 條第1 項，修正前刑法第56條
    等規定，審酌被告輕率將個人金融帳戶交付他人使用，幫助
    不法之徒藉此輕易詐取財物，助長詐欺歪風盛行，使檢警難
    以追查緝捕，紊亂金融交易秩序，破壞社會治安及人際信賴
    關係，造成多位被害人蒙受損失，犯後態度不佳，所浪費司
    法資源甚多，惟念其尚無犯罪前科，有臺灣高等法院被告前
    案紀錄表附卷可參，且個別被害人之財產損失非鉅等一切情
    狀，量處有期徒刑1 年，復敘明中華民國96年罪犯減刑條例
    業於96年7 月4 日公布，自同年7 月16日施行，被告所犯本
    案之罪，犯罪時間從屬於正犯，均係在96年4 月24日以前，
    經核尚無該條例第3 條所列不予減刑之情形（所犯雖屬該條
    例第3 條第1 項第15款之罪，惟所宣告之刑未逾有期徒刑1
    年6 月），應依同條例第2 條第1 項第3 款規定，減其刑期
    2 分之1 ，再就減得之刑依修正前刑法第41條第1 項規定諭
    知如易科罰金，以銀元300 元即新臺幣900 元折算1 日。經
    核原判決認事用法，核無不合，量刑亦屬允當。被告上訴意
    旨否認犯罪，空言指摘原判決不當，為無理由，應予駁回。
六、被告前此未曾受有期徒刑以上刑之宣告，有臺灣高等法院被
    告前案紀錄表在卷可按，其經本件偵審程序及刑之宣告，當
    知所警愓，信無再犯之虞，本院認所宣告之刑以暫不執行為
    適當，爰併宣告緩刑2 年，以啟自新，並依刑法第74條第2
    項第4 款規定，命其應向國庫支付新台幣參萬元。
據上論斷，應依刑事訴訟法第368 條，刑法第74條第1 項第1 款
、第2項第4款，判決如主文。
本案經檢察官陳國全到庭執行職務。
中    華    民    國    97    年    8     月    5     日
                  刑事第七庭    審判長法  官  莊飛宗
                                      法  官  孫啟強
                                      法  官  李嘉興
以上正本證明與原本無異。
不得上訴。
中    華    民    國    97    年    8     月    5     日
                                      書記官  郭榮芳
附錄本判決論罪科刑法條：
刑法第339條第1項
意圖為自己或第三人不法之所有，以詐術使人將本人或第三人之
物交付者，處5年以下有期徒刑、拘役或科或併科1千元以下罰金
。
刑法第30條
幫助他人實行犯罪行為者，為幫助犯。雖他人不知幫助之情者，
亦同。
幫助犯之處罰，得按正犯之刑減輕之。


司法院資訊處製作；財團法人民間司法改革基金會備份。
